【裁判字號】    98,上訴,703
【裁判日期】    980624
【裁判案由】    偽造文書
【裁判全文】
臺灣高等法院臺中分院刑事判決         98年度上訴字第703號
上  訴  人
即  被  告  乙  ○
選任辯護人  盧永盛律師
上列上訴人因偽造文書案件，不服臺灣臺中地方法院97年度訴字
第4878號中華民國98年 2月12日第一審判決（起訴案號：臺灣臺
中地方法院檢察署97年度偵字第 25908號），提起上訴，本院判
決如下：
    主  文
原判決關於乙○於民國九十七年五月二十九日、同年六月三日與
同年七月十一日行使偽造私文書，及所定之應執行刑部分，均撤
銷。
乙○被訴於民國九十七年五月二十九日、同年六月三日與同年七
月十一日行使偽造私文書部分，皆無罪。
其他上訴（即原判決關於乙○所犯如附表編號１、２所示之罪部
分）駁回。
上開上訴駁回部分所處之刑，應執行有期徒刑參月，如易科罰金
，以新臺幣壹仟元折算壹日。
    事  實
一、乙○與丁○○為婆媳關係，丁○○原籍設在臺中巿北屯區
    子巷33之9號，於民國97年3月間，丁○○因與其夫己○○發
    生爭執，感情不睦，因而離家出走。乙○明知丁○○已離家
    出走，並未居住在前揭戶籍地，竟基於行使偽造私文書之犯
    意，於附表編號１、２所示之時間，在臺中巿北屯區子巷
    33之9 號，於附表編號１、２所示之臺灣臺中地方法院送達
    證書回證上，盜用丁○○所有，放置在上揭戶籍地內之印章
    於該等送達證書回證上，表示該等文件係由丁○○收受之意
    ，而偽造該等送達證書回證，再交予不知情之郵務人員而行
    使之，分別致生損害於丁○○及臺灣臺中地方法院對訴訟文
    書送達之正確性。
二、案經丁○○委由吳文虎律師訴由臺灣臺中地方法院檢察署檢
    察官偵查起訴。
    理  由
壹、證據能力部分
    按被告以外之人（包括證人、鑑定人、告訴人、被害人及共
    同被告等）於審判外之陳述，雖不符刑事訴訟法第159條之1
    至第159條之4之規定，而經當事人於審判程序同意作為證據
    ，法院審酌該言詞陳述或書面陳述作成時之情況，認為適當
    者，亦得為證據。當事人、代理人或辯護人於法院調查證據
    時，知有刑事訴訟法第159條第1項不得為證據之情形，而未
    於言詞辯論終結前聲明異議者，視為有前項之同意，同法第
    159條之5定有明文，立法意旨在於傳聞證據未經當事人之反
    對詰問予以核實，原則上先予排除。惟若當事人已放棄反對
    詰問權，於審判程序中表明同意該等傳聞證據可作為證據；
    或於言詞辯論終結前未聲明異議，基於尊重當事人對傳聞證
    據之處分權，及證據資料愈豐富，愈有助於真實發見之理念
    ，且強化言詞辯論主義，使訴訟程序得以順暢進行，上開傳
    聞證據亦均具有證據能力。查本判決後述所援引之全部卷證
    ，檢察官、被告及其選任辯護人均不爭執其證據能力，本院
    復衡以該等供述證據作成時之情況，應為適當，是可認後述
    所引用證據之證據能力均無疑義，合先敘明。
貳、認定本案犯罪事實所憑之證據及理由
一、訊據被告乙○固坦承：確曾於附表編號１、２所示之時間、
    地點，持告訴人丁○○所有之印章，蓋用於附表編號１、２
    所示之送達證書回證等情，惟矢口否認有何行使偽造私文書
    犯行，其於原審及本院均辯稱：之前告訴人有同意伊可以持
    該印章收信，且因為郵差說要以印章收信，所以伊才會以該
    印章收信，伊沒有偽造私文書的犯意云云。然查：
  (一)被告於附表編號１、２所示之時間、地點，持告訴人所有之
    印章，蓋用於附表編號１、２所示之送達證書回證一節，業
    據告訴人丁○○具狀指述明確，且為被告所不爭執，並有臺
    灣臺中地方法院送達證書2張在卷可參。
  (二)被告雖以前開言詞置辯，惟查：
  1.證人即告訴人丁○○於原審審理時結證稱：該收件的圓戳章
    從來沒有在家裡使用過，那是伊在大陸時使用的，是被告他
    們主動去把這個章拿出來使用。在子巷這個住處，沒有放
    公共印章供大家使用，伊的掛號信都是伊自己收。伊於97年
    2月7日離家，大概10天之後，伊有再回去。但是該住所，只
    要伊婆婆（即被告）在家，她會從屋內反鎖，有鑰匙也沒有
    辦法開。伊於97年3月 6日又離家，到5月28日才又回去，但
    是伊進不去，所以才會報警處理。5 月28日之後，伊就沒有
    再回去了等語（見原審98年 1月15日審理筆錄），則依證人
    丁○○所述，其未曾事先同意或授權被告得以使用其印章收
    取任何信件，且其自97年3月6日離開上址後，即未曾進入前
    址。
  2.告訴人曾於97年 5月28日返回上開住處，然因無法以其所有
    之鑰匙開門進入，曾報警處理，經警到場處理，被告仍拒絕
    告訴人進入前開住處乙情，業據告訴人以證人身分結證明確
    ，且有臺灣高等法院臺中分院檢察署97年度上議字第1721號
    處分書一份在卷可參；又證人即告訴人之配偶己○○於原審
    審理時結證稱：告訴人從97年 4月初開始，就沒有住在上揭
    戶籍址，只有於97年5月底，曾經驚動警方回來2次。被告知
    道告訴人於97年4、5月間是離家出走等語（見原審98年 1月
    15 日審理筆錄），則被告明知告訴人於97年4月初即離開前
    開住所，於97年 4月初後，即未曾居住在該住處，甚且於97
    年5 月28日拒絕告訴人進入前揭住處，顯見被告主觀上知悉
    告訴人並未居住在上揭地址，然仍分別於97年 5月14日、28
    日，持未居住於該址之告訴人所有之印章，蓋用於前開受通
    知人為告訴人本人之送達證書回證，以表彰係告訴人本人收
    受該等文件，實難謂其未有偽造私文書之犯意，是被告上開
    所辯，尚無足採認。雖被告選任辯護人於本院另舉證人即勵
    誠法律事務所律師助理甲○○於本院98年6月3日審理時到庭
    結證：「（問：97年 5月間有無以相對人為丁○○之名義，
    向臺中地院聲請核發支付命令？）有」、「（問：你們事務
    所是由誰負責處理這個案件？）我來處理」、「（問：是誰
    委任你們來處理這個案件？）己○○先生」、「（問：當時
    向法院呈報丁○○的住址在何處？）臺中市北屯區子巷的
    住處」、「（問：有無寄到昌平路去？）沒有」、「（問：
    之前己○○是否還有委任你們提起履行同居義務之訴？）是
    」、「（問：當時寄送之地址在何處？）就是在昌平路，但
    是被退回」、「（問：本件支付命令向法院呈報地址，為何
    不呈報昌平路的住處？）一般法院都是希望我們呈報戶籍地
    的地址」、「（問：這件法院有請你們呈報戶籍地？）還要
    回去看」、「（問：被告乙○對於這件支付命令案子戶籍地
    的寄送有無和你們聯繫？）沒有」等語。另證人即告訴人丁○○與被告之子己○○共同所生之長子陳柏翰於本院同日審
    理時亦到庭結證：「（問：請問你現在住何處？）子巷的
    住處」、「（問：住多久？）三、四年」、「（問：這個住
    址的家中有哪些人一起居住？）這三、四年到我母親離開之
    前都是我、我弟、父母、祖父母一起居住」、「（問：家裡
    面的信件平時都是誰在收？）只要有人有空，就是由接到電
    話的人去收。外面的人按電鈴，就會接到電話。不管何人的
    信件都是」、「（問：家中的信件都是用誰的印章去收？）
    在餐桌那邊有一個印章，好像是我母親的印章。我們都是用
    離我們家門口最近的印章去收信，也就是丁○○的印章去收
    」、「（問：這顆章，不管是誰的信件都可以去收？）幾乎
    都是」、「（請提示臺灣臺中地方法院97年度重訴字第 307
    號清償借款事件，送達日期為97年7月9日之送達回證並令辨
    識，問：上面所顯示的印文是否就是你剛才所提你們用來收
    件的丁○○的印章所蓋？）是的」、「（問：你有無使用這
    顆章來收過信？）我一般都在二樓，所以我只有看過家裡其
    他的人在收」、「（問：收完信後，信件、印章分別都是放
    在哪裡？）信都是放在餐桌的桌上。本來餐桌上有個很大的
    盤子，印章就是放在那個盤子上」、「（問：就你知道，家
    裡除了你媽媽的圓戳章在收信外，還有無其他的印章用來收
    信？）就我所知，我是沒有看過」、「（問：你母親離開家
    後，有無再回來過？）有」、「（問：幾次？）一次」、「
    （問：你知道你母親為何離家？）應該是因為跟我父親、祖
    母都有不合」、「（問：在97年 5月間，母親回來的時候，
    曾經有驚動警察到家裡來，這件事情你知否？）知道，只有
    一次」、「（問：是否因為這件事情，你母親就從來沒有回
    家過？）自從那次以後，我是沒有看過我媽媽回來，但是因
    為白天我在上課，那時她有無回來我就不知道」、「（問：
    你母親離家後，是否還有家中的鑰匙？）是」、「（問：她
    在家所有的衣物是否都還放在家裡？）是的」、「（問：你
    母親在回家之後，被拒絕進入，家裡的門鎖後來有無換過？
    ）我沒去注意」、「（問：你剛才所提到，你母親離家出走
    後，就你所知，她曾經回來一次，那一次她回來做什麼？停
    留多久？）具體時間我不太清楚，她回來是住在我弟弟的房
    間，我也不清楚她在做什麼。差不多三、四天」、「（問：
    後來你母親又離開家後，你自己所攜帶用來開啟你們家門的
    鑰匙有無換過？）應該有換過，但是我都是姑姑載我回家，
    我就不帶鑰匙，因為家裡都會有人」、「（問：你有無收過
    你自己的掛號信？）沒有」、「（問：你在家中有無聽過你
    父親或你祖父、母告訴你他們與你的母親在法院有訴訟進行
    中？）有」、「（問：他們有無跟你提過如果有法院寄來要
    通知你母親的信函，要如何處理？）沒有」等語。暨證人即
    告訴人丁○○與己○○共同所生之次子丙○○於同日本院審
    理時到庭證述：「（問：請問你現在住何處？）住在子巷
    那邊」、「（問：住多久？）三、四年」、「（問：這個住
    址的家中有哪些人一起居住？）我、我哥、我父母、我祖父
    、母」、「（問：家裡面的信件平時都是誰在收？）誰有空
    就是誰去收」、「（問：家中的信件都是用誰的印章去收？
    ）我母親的印章」、「（問：這顆章，不管是誰的信件都可
    以去收？）應該是」、「（請提示臺灣臺中地方法院97年度
    重訴字第 307號清償借款事件，送達日期為97年7月9日之送
    達回證並令辨識，問：上面所顯示的印文是否就是你剛才所
    提你們用來收件的丁○○的印章所蓋？）是的」、「（問：
    你有無使用這顆章來收過信？）有」、「（問：收過幾次？
    是誰的信？）一次。應該是我母親的」、「（問：收完信後
    ，信件、印章分別都是放在哪裡？）都放餐桌上，或是餐桌
    後面的吧台上，我不記得了」、「（問：就你知道，家裡除
    了你媽媽的圓戳章在收信外，還有無其他的印章用來收信？
    ）沒有」、「（問：你母親現在有無住在子巷的家裡？）
    沒有」、「（問：你母親是何時離家的？）應該是去年。大
    概剛過農曆年後」、「（問：那時她有無把自己的衣物用品
    帶離開家裡？）不太清楚」、「（問：她有無告訴你為何離
    開家裡？）沒有」、「（問：她離家後，有無私下與你聯絡
    ？）有一、二次。傳簡訊」、「（問：她離家後，有無再回
    到你們子巷的家裡住過？幾次？）有，一次」、「（問：
    那次她住了多久？）一、二個禮拜」、「（問：她回來做什
    麼你知否？）不知道」、「（問：那次之後，她還有無再回
    來過？）沒有」、「（問：後來你母親又離開家後，你自己
    所攜帶用來開啟你們家門的鑰匙有無換過？）沒有」、「（
    問：你有無收過你自己的掛號信？）沒有」、「（問：你在
    家中有無聽過你父親或你祖父、母告訴你他們與你的母親在
    法院有訴訟進行中？）有」、「（問：他們有無跟你提過如
    果有法院寄來要通知你母親的信函，要如何處理？）沒有」
    、「（問：你母親離開家的那段期間前、後，你父親有無住
    在家裡？那段期間他在做何工作？）那陣子沒有去公司，他
    沒有去上班」、「（問：你父親是否曾去大陸工作過？是何
    時去的？）是，大約一、二個月去一次。從我國小一年級我
    父親就開始去大陸工作」、「（問：何時開始沒有去大陸的
    ？）到現在都還是有去大陸，只是前陣子我母親離家出走時
    ，我父親心情不好，大約有三個月的時間沒有去大陸」、「
    （問：你母親離家前，有無在工作？）沒有」等語。欲證明
    前於被告子巷住處之全部掛號郵件均係以告訴人丁○○留
    存於該住處餐桌上之圓戳章來收取郵件一情。然就上揭證人
    甲○○、陳柏翰、丙○○三人之證詞皆顯無法證明告訴人丁○○確曾同意以其前揭之圓戳章用以收取收件人為丁○○本
    人之郵件已甚明；況於如附表編號１、２所示郵件寄達前揭
    被告子巷住處當時告訴人已離家相當時日，此業據證人陳
    柏翰、丙○○證述如前，則就所寄來之郵件又係關係丁○○
    個人權益重大之訴訟文書之情下，被告在未徵得告訴人本人
    同意即率行以丁○○之私章收取各該郵件，復未即時將收取
    之郵件轉交告訴人本人，被告顯有盜用告訴人印章以行使偽
    造私文書之犯意與行為自亦卓然明甚，證人甲○○、陳柏翰
    、丙○○三人之前揭證詞即難採為有利被告之證據，併予敘
    明。本件被告前揭之事證明確，犯行洵堪認定，應予依法論
    科。
二、論罪科刑部分：
  (一)核被告乙○就附表編號１、２所為，均係犯刑法第 216條、
    第210條行使偽造私文書罪。
  (二)被告盜用印章，係偽造私文書之階段行為，偽造後復持以行
    使，其偽造私文書之低度行為經行使偽造私文書之高度行為
    所吸收，均不另論罪。
  (三)被告所犯上開2次行使偽造私文書罪，犯意各別，且犯罪時
    間不同，應予分論併罰。
三、原審以被告乙○之罪證明確，予以論罪科刑，固非無見，惟
    查：
  (一)就被告乙○上揭於97年5月14日、同年5月28日之行使偽造私
    文書部分，原審適用刑事訴訟法第299條第1項前段，刑法第
    216條、第210條、第51條第5款、第41條第1項前段規定，予
    以論罪，並審酌被告素行良好，並無前科，有臺灣高等法院
    被告前案紀錄表一份在卷可參，其年事已高，而本件紛爭之
    起因，係因告訴人與被告之子己○○夫妻感情不睦，又被告
    雖持告訴人之印章收受前開文書，然就附表編號１、２所示
    之支付命令，告訴人於該等支付命令確定前，已向臺灣臺中
    地方法院聲明異議，對告訴人所造成之損害非鉅，及被告犯
    罪後，仍矢口否認犯行等一切情狀，分別量處如附表編號１
    、２之所處宣告刑欄所示之刑及皆諭知易科罰金之折算標準
    。並敘明附表編號１、２所示文件上之「丁○○」印文，產
    生該等印文之印章，係告訴人所有，而經被告盜蓋，該等印
    文並非偽造之印文，原審自無從就之予以宣告沒收，起訴書
    認該等印文，應依刑法第 219條之規定併予宣告沒收乙節，
    尚有誤會等情。認事用法並無不當，量刑亦屬妥適，被告就
    此等部分之上訴意旨猶執前詞否認犯行，而指摘原判決不當
    ，為無理由，應予駁回。並由本院就上開關於上訴駁回部分
    另定其應執行之刑，及就所定應執行之刑諭知易科罰金之折
    算標準。
  (二)原審雖認被告乙○另於97年5月29日、同年6月3日、同年7月
    11日，亦分別依序有如附表編號３、４、５之行使偽造私文
    書犯行。惟本案被告乙○除上開如犯罪事實欄所示二次行使
    偽造私文書外，其餘如附表編號３至５部分之各次所為並無
    生損害於告訴人及其他公眾，核與行使偽造私文書之要件尚
    屬有間（詳如後述），原審疏未審究上情，而認被告亦有此
    等部分之犯行，容有未洽，被告上訴意旨以此指摘原判決不
    當（詳如後述，無罪之部分），為有理由，自應由本院將原
    判決此部分撤銷改判，本案既無證據足以證明被告乙○亦涉
    有此部分之行為，自應諭知被告乙○此等部分無罪之判決。
四、公訴意旨另略以：被告乙○明知丁○○已離家出走，並未居
    住在前揭戶籍地，竟基於行使偽造私文書之犯意，於附表編
    號３、４、５所示之時間，在臺中巿北屯區子巷33之 9號
    ，於附表編號３、４、５所示之中華郵政掛號郵件收件回執
    上，盜用丁○○所有，放置在上揭戶籍地內之印章於該等掛
    號郵件收件回執上，表示該等文件係由丁○○收受之意，而
    偽造該等掛號郵件收件回執，再交予不知情之郵務人員而行
    使之，分別致生損害於丁○○、陳郁君、己○○。因認被告
    乙○此等部分亦涉犯刑法第216條、第210條之行使偽造私文
    書罪嫌。然按不能證明被告犯罪或其行為不罰者，應諭知無
    罪之判決；又犯罪事實應依證據認定之，無證據不得認定犯
    罪事實，刑事訴訟法第301條第1項、第154條第2項分別定有
    明文。訊據被告乙○堅決否認有此部分之犯行。而本件公訴
    意旨認被告乙○涉有此等部分之罪嫌係以被告坦認有於附表
    編號３、４、５所示之時間、地點，持告訴人所有之印章，
    蓋用於附表編號３、４、５所示之郵件收件回執，並有中華
    郵政掛號郵件收件回執 3張、吳文虎律師事務所97年7月9日
    虎字第0030號函、臺中大全街郵局存證信函第582、590號郵
    局存證信函各一份在卷可參等情為其論據。而查，被告乙○
    被訴之此等部分所為，其以告訴人之圓戳章代為收受之郵件
    ，收件人或受文者分別為己○○與陳郁君，有各該郵件之收
    件回執可考。又按刑法上偽造、變造文書罪之成立，以足生
    損害於公眾或他人為構成要件之一，所謂足生損害，固不以
    實已發生損害為必要，然亦必須有足以生損害之虞者，始足
    當之；若其僅具偽造、變造之形式，而實質上並不足以生損
    害之虞者，尚難構成偽造、變造私文書罪（最高法院84年台
    上字第2457號判決意旨參照）。本件既如附表編號３、４、
    ５所示之各郵件之收件人或受文者俱非告訴人，而係被告乙○之子己○○與其女陳郁君，被告代為收受各該郵件之效力
    ，當係歸屬於己○○與陳郁君二人，復因該二人與被告乃同
    財共居於前揭臺中市北屯區子巷33之9 號處所，則被告本
    有依法代為收受前揭所述各郵件之權，是己○○、陳郁君二
    人顯未因被告代為收受上開各郵件，即因此而受有任何之損
    害甚明。本案除告訴人丁○○之上揭指證述外，並無其他之
    事證足資佐證被告此等部分之所為，有足生損害於公眾或他
    人之虞，在被告乙○堅決否認下，本案顯尚難僅以告訴人丁○○之指述，即逕認被告乙○此等部分所為亦犯有行使偽造
    私文書之犯行甚明。此外復查無其他積極證據足以證明被告
    乙○確有此等公訴意旨所指之犯行。而被告乙○除上開二次
    論罪科刑之行使偽造私文書部分外，既無證據足以證明被告
    乙○另涉有此部分行使偽造私文書之犯行，已詳如前述。且
    被告乙○所犯各罪應予分論併罰，已據本院論述於前，故此
    等部分本院自應另為被告乙○無罪之判決。
據上論結，應依刑事訴訟法第368條、第369條第1項前段、第364
條、第301條第1項，刑法第51條第5款，判決如主文。
本案經檢察官戊○○到庭執行職務。
中    華    民    國    98    年    6     月    24    日
            刑事第一庭  審判長法  官  陳  紀  綱
                              法  官  姚  勳  昌
                              法  官  張  智  雄
以上正本證明與原本無異。
如不服本判決應於收受送達後十日內向本院提出上訴狀，其未敘
述上訴之理由者並得於提起上訴後十日內向本院補提理由書（均
須按他造當事人之人數附繕本）「切勿逕送上級法院」。
                              書記官  詹  雅  婷
中    華    民    國    98    年    7    月      1    日
附錄本案論罪科刑法條：
中華民國刑法第216條
行使第 210 條至第 215 條之文書者，依偽造、變造文書或登載
不實事項或使登載不實事項之規定處斷。
中華民國刑法第210條
偽造、變造私文書，足以生損害於公眾或他人者，處 5 年以下有
期徒刑。
【附表】
┌──┬─────┬────────┬──────────┬──────────────────┐
│編號│犯罪時間  │犯罪地點        │  犯罪方法          │ 所犯罪名、所處宣告刑               │
├──┼─────┼────────┼──────────┼──────────────────┤
│ 1  │97年5月14 │臺中市北屯區子│乙○持丁○○之印章收│乙○行使偽造私文書，足以生損害於他人│
│    │日        │巷33之9號       │受本院97年度司促字第│及公眾，處有期徒刑貳月，如易科罰金，│
│    │          │                │6656號支付命令（債務│以新臺幣壹仟元折算壹日。            │
│    │          │                │人為丁○○）        │                                    │
├──┼─────┼────────┼──────────┼──────────────────┤
│ 2  │97年5月28 │同上            │乙○持丁○○之印章收│乙○行使偽造私文書，足以生損害於他人│
│    │日（起訴書│                │受本院97年度司促字第│及公眾，處有期徒刑貳月，如易科罰金，│
│    │誤繕為97年│                │14105號支付命令（債 │以新臺幣壹仟元折算壹日。            │
│    │5月22日） │                │務人為丁○○）      │                                    │
├──┼─────┼────────┼──────────┼──────────────────┤
│ 3  │97年5月29 │同上            │乙○持丁○○之印章收│                                    │
│    │日（起訴書│                │受臺中市○○街郵局  │                                    │
│    │誤繕為97年│                │582號存證信函（該存 │                                    │
│    │5月28日） │                │證信函之寄件人為陳慧│                                    │
│    │          │                │鈴，副本收件人為陳郁│                                    │
│    │          │                │君）                │                                    │
├──┼─────┼────────┼──────────┼──────────────────┤
│ 4  │97年6月3日│同上            │乙○持丁○○之印章收│                                    │
│    │（起訴書誤│                │受臺中市○○街郵局  │                                    │
│    │繕為97年5 │                │590號存證信函（該存 │                                    │
│    │月30日）  │                │證信函之寄件人為陳慧│                                    │
│    │          │                │鈴，收件人為陳郁君）│                                    │
├──┼─────┼────────┼──────────┼──────────────────┤
│ 5  │97年7月11 │同上            │乙○持丁○○之印章收│                                    │
│    │日        │                │受丁○○委任吳文虎律│                                    │
│    │          │                │師所寄發之律師函（該│                                    │
│    │          │                │函之受文者為己○○）│                                    │
└──┴─────┴────────┴──────────┴──────────────────┘


司法院資訊處製作；財團法人民間司法改革基金會備份。
